臺灣臺北地方法院民事判決　　　　　　100年度簡上字第410號
上　訴　人　傅秀蓮
訴訟代理人　李德裕
被上訴人　　詹淑雯
　　　　　　　　　　　　樓
　　　　　　　　　　　　樓
訴訟代理人　詹東能
上列當事人間請求侵權行為損害賠償事件，上訴人對於中華民國
100年8月18日本院臺北簡易庭100年度北簡字第6781號第一審判
決提起上訴，本院於民國100年12月14日言詞辯論終結，判決如
下：
    主  文
上訴駁回。
第二審訴訟費用由上訴人負擔。
    事實及理由
一、被上訴人起訴主張：上訴人於民國99年8月28日7時許，在臺
    北市○○街75巷14號停車格，毆傷被上訴人，致受有左眼挫
    傷併上眼瞼皮下血腫等傷害。上訴人應賠償醫藥費新臺幣（
    下同）150,000元，及因傷無法營業和上訴人騷擾客人無法
    正常營業之150,000元收入損失，暨精神慰撫金150,000元，
    爰依民法第184條第1項、第193條第1項、第195 條第1項規
    定起訴，並聲明：(一)上訴人應給付450,000元。(二)願供擔保
    請准宣告假執行。
二、上訴人則以：被上訴人於99年8月28日，在臨沂街75巷14號
    前設攤，因放置小甘薯時部分小甘薯掉落地上而遷怒上訴人
    且欲以木板毆打上訴人，上訴人為自我保護以手阻擋，被上
    訴人因用力過猛而自撞木板角，造成左眼挫傷併左上眼瞼皮
    下血腫之傷害，倘如被上訴人所稱木板重8.1公斤，且其背
    向上訴人（由半蹲起身、再向右轉身）不擋也不躲之站立，
    向被上訴人臉部砸下，應造成被上訴人右面部嚴重之直條傷
    勢，而非如被上訴人傷勢在左眼上眼皮腫傷，足認被上訴人
    所言非為真正。又被上訴人所受傷害，無破相之虞並無除疤
    之必要，是其請求醫療美容費用，非有理由；甚且被上訴人
    因其個人過度消費而無力繳納全民健康保險費用，致其支出
    醫療費用6,548元而未扣除全民健康保險費用，卻要求上訴
    人負擔此不利益，實非有理。且本件損害之發生，被上訴人
    與有過失，依民法第217條規定，應減輕或免除之。又被上
    訴人平日之工作內容僅係於其父將貨送到攤位時，擺放於攤
    位上，且被上訴人傷勢恢復良好，是被上訴人並未受有勞動
    能力減損之損害。末以被上訴人及其父母數次謾罵或影響上
    訴人擺攤，則被上訴人請求精神慰撫金實非有理等語資為抗
    辯。
三、原審判命上訴人應給付被上訴人69,508元，並駁回被上訴人
    其餘之訴。被上訴人就原審駁回部分未聲明不服，業已確定
    ，上訴人則就原審判命給付部分提起上訴，上訴聲明：(一)原
    判決不利於上訴人部分廢棄。(二)上開廢棄部分，駁回被上訴
    人在第一審之訴。被上訴人答辯聲明：駁回上訴。
四、得心證之理由：
    經查，兩造於99年8月28日7時許，在臺北市○○街75巷14號
    停車格，因故發生爭執，被上訴人並受有左眼挫傷併上眼瞼
    皮下血腫等傷害，為兩造所不爭執，惟被上訴人主張上訴人
    故意傷害致其受有損害，爰依侵權行為法律關係提起本訴，
    請求上訴人負賠償責任，為上訴人所否認，並以上開情詞置
    辯，則本件爭點厥為：(一)上訴人就被上訴人所受損害，是否
    應負損害賠償責任？(二)上訴人應賠償之數額？茲分述如下：
  (一)上訴人就被上訴人所受損害，是否應負損害賠償責任？
  1.按因故意或過失，不法侵害他人之權利者，負損害賠償責任
    ，民法第184條第1項前段定有明文。次按當事人主張有利於
    己之事實者，就其事實有舉證之責任。但法律別有規定，或
    依其情形顯失公平者，不在此限，民事訴訟法第277條定有
    明文，是原告對於自己主張之事實已盡證明之責後，被告對
    其主張，如抗辯其不實並提出反對之主張者，則被告對其反
    對之主張，亦應負證明之責，此為舉證責任分擔之原則。又
    各當事人就其所主張有利於己之事實，均應負舉證之責，故
    一方已有適當之證明者，相對人欲否認其主張，即不得不更
    舉反證，最高法院18年上字第2855號、19年上字第2345號判
    例參照。本件被上訴人主張上訴人於前開時、地，故意傷害
    被上訴人，致其受有左眼挫傷併上眼瞼皮下血腫等傷害乙情
    ，業據提出與所述相符之照片、國立臺灣大學醫學院附設醫
    院（下稱臺大醫院）診斷證明書及病歷在卷為證（見本院10
    0年度附民字第10號卷第2頁、第12頁至第21頁），堪認已為
    適當之舉證。上訴人既辯稱係被上訴人以木板毆打上訴人，
    經上訴人自我保護，而被上訴人自撞木板致傷云云，揆諸上
    揭說明，自應由其負舉證之責。
  2.上訴人雖抗辯係被上訴人持木板毆打上訴人，其僅出手阻擋
    ，應屬正當防衛云云（本院卷第31頁反面、第36頁），惟觀
    諸上開被上訴人之病歷、診斷證明書及傷勢照片4張，被上
    訴人所受傷勢顯非輕微，被上訴人豈有可能拿木板重擊自己
    之理，上訴人所辯與常情不符，非得遽採。又依上訴人於本
    院刑事庭審理時陳述略以：被上訴人是用兩隻手拿著板子（
    上訴人當庭比劃，被上訴人拿著長形的兩邊，人在板子的中
    間，手有舉到頭上）朝上訴人臉部方向打過去，上訴人就用
    兩隻手擋住，擋了之後，被上訴人就自己把木板放下去，在
    擋的時候，木板並沒有砸到被上訴人的眼睛，板子就掉到地
    上等語（見本院99年度易字第3411號刑事卷第70頁正面、背
    面），該木板既未因上訴人伸手阻擋而砸到被上訴人之左眼
    ，足徵上訴人此部分所辯前後不一，亦難憑採。且上訴人就
    上情並未能舉證以實其說，其所為抗辯，自屬無稽，難謂可
    採。況上訴人毆打上訴人致眼傷之情，本院99年度易字第34
    11號、臺灣高等法院100年度上易字第985號刑事判決亦同此
    認定。被上訴人之身體因上訴人之行為而受侵害之事實，即
    堪認定。被上訴人主張上訴人應負侵權行為損害賠償責任，
    於法應認有據。
  3.上訴人又辯稱被上訴人自行拿木板朝其毆打，其徒手閃避擋
    住，被上訴人自行撞到木板角，被上訴人就本件損害之發生
    或擴大與有過失云云（本院卷第7頁）。惟民法第217條第1
    項所謂被害人與有過失者，必須其行為與加害人之行為，為
    損害之共同原因，而其過失行為並為有助成損害之發生或擴
    大之行為者，始屬相當。本件上訴人未能證明被上訴人先以
    木板攻擊之事實，既於前述，自難認本件存有助成損害發生
    之行為，上訴人此項抗辯，與前開與有過失之要件顯然相間
    ，委不足取。
  (二)上訴人應賠償之數額？
  1.按不法侵害他人之身體或健康者，對於被害人因此喪失或減
    少勞動能力或增加生活上之需要時，應負損害賠償責任；不
    法侵害他人之身體、健康、名譽、自由、信用、隱私、貞操
    ，或不法侵害其他人格法益而情節重大者，被害人雖非財產
    上之損害，亦得請求賠償相當之金額，民法第193條第1項及
    第195條第1項分別定有明文。被上訴人請求上訴人賠償醫藥
    費用、減少勞動能力之損失及精神慰撫金，茲分述如下：
  (1)醫療費用：
    被上訴人請求賠償6,548元，有臺大醫院醫療費用收據為憑
    ，洵屬有據。至上訴人抗辯被上訴人因己身因素未加入全民
    健康保險之不利益，不應由上訴人負擔云云，惟按保險制度
    ，旨在保護被保險人，非為減輕損害事故加害人之責任，保
    險給付請求權之發生，係以定有支付保險費之保險契約為基
    礎，與因侵權行為所生之損害賠償請求權，並非出於同一原
    因，後者之損害賠償請求權，殊不因受領前者之保險給付而
    喪失，兩者除有保險法第53條關於代位行使之關係外，並不
    生損益相抵問題，最高法院68年度台上字第42號判例可資參
    照。且依全民健康保險法第82條規定，僅限汽車交通事故、
    公共安全事故及其他重大之交通事故、公害或食品中毒事件
    等情形，在中央健康保險局提供被保險人醫療給付後，始得
    代位行使損害賠償請求權，是全民健康保險之被保險人，非
    全民健康保險法第82 條規定所受之傷害，受領全民健康保
    險提供之醫療給付，其因侵權行為所生之損害賠償請求權並
    不因而喪失。是本件被上訴人所受損害非屬全民健康保險法
    第82條所列汽車交通事故、公共安全事故及其他重大之交通
    事故、公害或食品中毒等事件範圍，自無該條之適用，故上
    訴人所辯被上訴人請求之醫療費用應扣除其原得享有之健保
    給付部分乙節，自無可取。
  (2)勞動能力減損部分：
    按所謂「減少勞動能力」，乃指職業上工作能力一部之滅失
    而言。故審核被害人減少勞動能力之程度時，自應斟酌被害
    人之職業、智能、年齡、身體或健康狀態等各種因素，最高
    法院85年度台上字第2140號判決意旨參照。經查，被上訴人
    因上訴人之傷害行為，致其受有左眼挫傷併上眼瞼皮下血腫
    等傷害，被上訴人之工作內容為至市場批貨、運送、擺攤販
    賣等勞力行為，每月所得經原審調閱稅務電子閘門財產所得
    調件明細表所示其99年度無所得資料，故以勞工每月最低薪
    資17,280元（即96年7月1日生效之基本工資）為計算之勞動
    能力減少之基準，自屬有據。而依被上訴人於99年8月28日
    臺大醫院急診，當時其有左眼挫傷併上眼瞼皮下血腫之傷勢
    ，經治療後於同日離院，嗣則分別在同年9月2日、6日及24
    日回該院眼科部門診追蹤，其眼部之皮下血腫漸漸消退，在
    99年9月24日門診之後，被上訴人未再回院就診（見原審卷
    第31頁臺大醫院100年7月29日校附醫祕字第1000005864號函
    ），則審酌被上訴人從事係勞動工作，其所受傷勢不能謂無
    影響其工作，又被上訴人自承其於受傷期間均有至現場擺攤
    ，僅無法搬重物及騎車買貨，而就該部分由其父母代做，而
    認定其於受傷期間，減少之勞動能力約50%。又參前開臺大
    醫院100年7月29日校附醫字第1000005864號函謂被上訴人最
    後於該院就診日即99年9月24日之傷勢為「眼部之皮下血腫
    漸漸消退」，亦即被上訴人於99年9月24日傷勢仍未完全復
    原，而依一般經驗法則認定被上訴人復原期間以1.5月為適
    當，則被上訴人此部分損害為12,960元（17,280×50%×1.5
    ＝12,960），應有理由。至上訴人空言主張被上訴人之工作
    內容僅為將其父所載貨物擺放至攤位云云，為被上訴人所否
    認，且未見上訴人提出其他事證以資為憑，是其所辯，尚難
    採信。
  (3)精神慰撫金部分：
    按不法侵害他人之人格權，被害人受有非財產上損害，請求
    加害人賠償相當金額之慰撫金時，法院對於慰撫金之量定，
    應斟酌實際加害情形、所造成之影響、被害人痛苦之程度、
    兩造之身分地位經濟情形及其他各種狀況，以核定相當之數
    額，最高法院47年台上字第1221號、51年台上字第223號判
    例意旨參照。被上訴人請求賠償150,000元之精神慰撫金，
    惟審酌本件係因細故而發生，被上訴人所受左眼挫傷併上眼
    瞼皮下血腫等傷害之傷勢程度，以及上訴人犯後否認犯行，
    並賠償意願低落等情狀，再斟酌上訴人為國小畢業，以擺攤
    賣衣服為業，99年度所得為1,560,215元，99年度財產總額
    為15,145,897元；被上訴人99度無所得暨財產資料（見原審
    卷第21頁至第26頁），認被上訴人所得請求之慰撫金以50,0
    00元為適當。雖上訴人陳稱被上訴人及其父母數次謾罵並干
    擾上訴人營業，但已為被上訴人所否認，與本件傷害無關，
    觀之上訴人所提照片，亦尚難遽認有上開情形，上訴人復未
    提出其他事證以實其說，自無依之為有利於上訴人之裁判。
五、綜上所述，被上訴人依侵權行為法律關係，請求上訴人給付
    69,508元（即6,548元＋12,960元＋50,000元），為有理由
    ，應予准許；逾此部分之請求，則無理由，應予駁回。從而
    ，原審前開准許被上訴人請求69,508元部分，為上訴人敗訴
    之判決，並無違誤，上訴人上訴意旨指摘原判決不當，求予
    廢棄，為無理由，應駁回其上訴。
六、本件事實已臻明確，兩造其餘之攻擊或防禦方法，及未經援
    用之證據，經本院斟酌後，認為與判決基礎之事實並無影響
    ，均不足以影響本裁判之結果，自無庸一一詳予論駁之必要
    ，併此敘明。
七、據上論結，本件上訴無理由，依民事訴訟法第436之1第3項
    、第449條第1項、第78條，判決如主文。
中    華    民    國   100    年    12    月    30    日
                  民事第八庭    審判長法  官   許純芳
                                      法  官   羅郁婷
                                      法  官   宣玉華
以上正本係照原本作成。
本判決不得上訴。
中    華    民    國   100    年    12    月    30    日
                                      書記官  吳珊華